【裁判字號】    95,簡上,6
【裁判日期】    950731
【裁判案由】    確認本票債權不存在
【裁判全文】
臺灣新竹地方法院民事判決               95年度簡上字第6號
上  訴  人  甲○
訴訟代理人  陳偉民律師
被上訴人    丙○○
訴訟代理人  魏早炳律師
            陳恩民律師
            魏翠亭律師
上列當事人間確認本票債權不存在事件，上訴人對於中華民國九
十四年十一月三十日本院竹北簡易庭九十四年度竹北簡字第七三
號第一審判決提起上訴，本院判決如左：
    主      文
原判決廢棄。
被上訴人在第一審簡易之訴駁回。
第一、二審訴訟費用由被上訴人負擔。
    事實及理由
一、本件被上訴人主張：
（一）緣被上訴人與上訴人從無金錢往來，未曾親自或透由前妻
      乙○○向上訴人借款，亦未積欠上訴人任何債務，更未曾
      簽發本票或於九十三年一月一日與前妻乙○○共同簽立借
      據（以下簡稱系爭借據）交付上訴人，詎被上訴人於九十
      四年間發現所有之房屋（門牌號碼為新竹縣新豐鄉坑子口
      四一七之一號）及其基地（即新豐鄉○○段三０六地號土
      地，以下簡稱系爭房地）遭本院以九十四年度執字第五六
      三號執行事件（以下簡稱系爭執行事件）予以強制執行查
      封，不勝詫異，經向本院該執行事件聲請閱卷結果，始知
      悉上訴人前持被上訴人及被上訴人前妻乙○○名義所簽發
      、如附表所示之六紙本票（以下簡稱系爭六張本票），聲
      請本院以九十三年度票字第2075號民事裁定得為強制執行
      後，因該裁定（以下簡稱系爭裁定）係由乙○○以同居人
      之身分代收後並未轉交予被上訴人，亦未告知被上訴人，
      故被上訴人被矇在鼓裡而不知對該裁定提出抗告，迨該裁
      定確定後，上訴人即持該裁定及確定證明書聲請本院以前
      述之執行事件執行查封被上訴人所有之系爭房地。又經被
      上訴人向本院系爭執行事件聲請閱卷所得之上訴人持有之
      系爭六張本票，發現該六張本票上被上訴人名義之簽名、
      字跡、手指印及印文均非被上訴人所有，筆跡及指印疑係
      乙○○所有，印章則係他人所盜刻，足見該六張本票確係
      他人所偽造。又系爭六張本票上之「丙○○」三字與原審
      法院當庭命被上訴人親筆簽名十遍之字跡並不相符，且該
      六張本票上被上訴人名義之印文，與被上訴人提呈原審法
      院，為被上訴人所自承其所有之二顆印章（即印鑑章、保
      險用章）之印文亦不相符。況經原審法院傳訊乙○○到庭
      ，其亦證稱系爭借據及六張本票上，其與被上訴人二人名
      義之簽名、印文及指印均係其一人所蓋用的，且就系爭借
      據部分，其蓋用被上訴人名義之簽名、印文及指印有無經
      過被上訴人同意其並不知道，至於系爭六張本票部分，則
      未經過被上訴人之同意等情，而上訴人就乙○○所稱系爭
      六張本票上之指印，全部皆是證人乙○○所有一事亦不爭
      執，則以系爭六張本票上被上訴人名義之簽名，與被上訴
      人親筆簽名之字跡不符，指印亦非被上訴人所有，且印章
      亦係在被上訴人不知情之情況下，為乙○○所蓋用，足見
      本件系爭六張本票並非被上訴人親自所簽發，係遭偽造之
      情，應極顯然，爰於原審訴請確認上訴人對被上訴人就系
      爭六張本票之債權不存在。
（二）上訴人雖辯稱被上訴人的印章均由乙○○保管使用，且被
      上訴人曾為借款事，親自至新豐鄉戶政事務所申請一份印
      鑑證明，並連同印鑑章及戶籍謄本透由乙○○交付予上訴
      人，又被上訴人欠錢都叫其前妻乙○○想辦法向別人借，
      可見被上訴人應有授權乙○○代向上訴人借錢，並代理簽
      發系爭六張本票、借據等文書云云。惟查，被上訴人從不
      曾向上訴人借支任何款項，也未曾透由乙○○向上訴人借
      款，而依證人乙○○於原審之證述內容，可認系爭六張本
      票上被上訴人名義之簽名、指印、及印文都未經過被上訴
      人之同意而作成，而證人即上訴人之姊姊翁玉於原審亦
      到庭證稱：「都是乙○○來找伊，說他們夫妻二人要借錢
      ，原告丙○○沒有向伊說過要向伊借錢，都是證人乙○○
      來找伊，說他們夫妻己經講好，被告提出之借據，四張本
      票，系爭六紙本票都是證人乙○○交給伊的，本票是伊拿
      空白本票給她，她拿回家寫的，借據也是她寫好拿來的」
      云云。且證人翁玉對上訴人訴訟代理人於原審之訊問亦
      證稱：「（問：證人乙○○向妳借錢時，有無向妳說原告
      丙○○同意借錢，原告丙○○也有同意簽名，蓋章？）證
      人乙○○說，她先生什麼都不管，要她出面借錢。但是沒
      有明講有經過原告丙○○同意」等語，均未能證明被上訴
      人有授權乙○○簽發系爭六張本票之事實。況倘被上訴人
      確有授權乙○○代為向上訴人借款及簽立系爭六張本票，
      依常情系爭六張本票上其中之一枚指印，應係由被上訴人
      本人所親自蓋用，準此，足見上訴人主張被上訴人有授權
      乙○○簽發系爭六張本票乙節，顯不足採。
（三）上訴人雖又辯稱：被上訴人平日即將印章交予其前妻乙○
      ○保管，而借錢本有使用印章簽立票據、借據之需要，加
      上被上訴人於九十一年間復親自向戶政事務所申請戶籍謄
      本及申設印鑑章及領取印鑑證明後，透由乙○○轉交予上
      訴人，是被上訴人上開之行為，在外觀上已足令上訴人相
      信被上訴人之前妻乙○○當時有權簽發被上訴人名義之系
      爭六張本票，故被上訴人仍應負表見代理之授權人責任云
      云。惟查，姑不論系爭六張本票、借據上所蓋用之被上訴
      人名義印文之印章，並非被上訴人所有，係乙○○先前未
      經知會被上訴人擅自所刻，此已據乙○○於本院審理時到
      庭證述在卷，且被上訴人亦否認平日有將其他印章交予乙
      ○○保管。退萬步言之，即使系爭六張本票上用印之該印
      章，係屬被上訴人所有，且被上訴人先前有交予乙○○保
      管，惟按夫妻關係本甚親密，日常生活事務之互為代理乃
      屬平常，而印章及印鑑證明等器物之代為保管亦非絕無可
      能，惟因該等器物之用處甚多，自無足僅因單純之託管即
      可認為配偶之一方有代他方簽開金額高達一百餘萬元之票
      据，資以向他人借款之授權外觀。又被上訴人會在九十一
      年十月間前去申設印鑑章及領取印鑑證明，係遭乙○○騙
      稱要辦理子女就學貸款所需，被上訴人在不明就理，不知
      貸款所需證件之情況下，始聽信乙○○之說法而去申設及
      領取，並交予乙○○，絕非係知悉向上訴人借款，而應上
      訴人要求，所去申設及領取者，至於被上訴人在原審會陳
      稱九十一年間去申設印鑑章及領取印鑑證明，係為以土地
      向銀行辦理貸款所需乙節，係因當時忘記證人乙○○先前
      偽稱之內容，所為一時之錯誤陳述。況依證人翁玉之前
      開證詞，謂伊從未與被上訴人有何當面接觸，全憑證人乙
      ○○之單方說詞，且系爭六張本票之簽發亦非乙○○當著
      被上訴人及證人翁玉之面所作成，自難認被上訴人有何
      代理權授與之表示行為，足以使上訴人相信證人乙○○得
      有被上訴人授權之外觀，是上訴人辯稱被上訴人應負表見
      代理之授權人責任乙節，亦無足採。
（四）至於上訴人另以被上訴人於九十二年六月九日親自向台灣
      土地銀行貸款所得之款項，亦交予乙○○保管、使用，部
      分款項乙○○亦持以清償積欠翁玉之部分債務乙節，辯
      稱由此可見被上訴人係知悉乙○○出面代其向上訴人借款
      並簽立系爭六張本票、借據一事云云，惟查，因先前被上
      訴人就家中之一般財務及開銷事項，主要係由乙○○在處
      理，是由其向台灣土地銀行申請貸款二百萬元下來其帳戶
      之後，其本有同意乙○○去提領其中一百一十萬元，用以
      清償其欠母親之六十萬元及其開設快炒店所需之費用，乃
      將存摺、印章均交給乙○○，那知乙○○提領款項出來後
      ，卻擅自挪作他用，其當時確不知乙○○將部分款項清償
      翁玉一事，是上訴人上開所辯云云，尚不足採。
（五）至於上訴人另於九十五年三月七日庭訊時，提出被上訴人
      及被上訴人、乙○○名義所書立之借據影本三份，辯稱該
      等文件上被上訴人名義之簽名、用印及指印均係真正云云
      ，惟被上訴人予以否認，蓋證人乙○○於當日已到庭明確
      證稱上開文件上被上訴人名義之簽名、用印及指印均係其
      個人未經被上訴人同意所為，被上訴人當時亦不知情等語
      ，是上訴人欲以上開之文件，以推論被上訴人有在系爭六
      張本票上親自簽名、蓋章，或授權乙○○為之乙節，亦難
      以成立。
（六）是原審判准被上訴人之請求，而判決確認上訴人對被上訴
      人就系爭六張本票之債權不存在，於法並無不合，上訴人
      之上訴並無理由，並聲明：上訴駁回；第二審訴訟費用由
      上訴人負擔。
二、上訴人固不爭執系爭六張本票上被上訴人名義之印文，與系
    爭借據上被上訴人名義之印文相同，且均非以被上訴人之印
    鑑章所蓋用，且其上之二枚指印，全係乙○○所有之情節，
    惟否認系爭六張本票係遭他人所偽造，亦爭執被上訴人所言
    其不須就系爭六張本票負票據責任乙節，辯稱：
（一）被上訴人與其前妻乙○○自89年起至92年9月30日止，陸
      續透過訴外人翁玉向上訴人借款共計1,160,000元，被
      上訴人與乙○○並於92年9月30日簽發四張本票交予上訴
      人收執以為擔保。嗣於93年1月1日，乙○○與上訴人結算
      借款金額，其與被上訴人尚積欠上訴人1,220,000元，故
      其等乃開立系爭借據，約定每月1日如未付利息，同意以
      被上訴人所有之系爭房地抵償，且計算至93年6月30日應
      全部還款日之利息連本金合計為1,470, 000元，乃於93年
      1 月1日當天同時簽發系爭六張本票交予上訴人作為擔保
      。嗣因被上訴人及乙○○屆期仍未清償上開1,470,000元
      之借款債務，上訴人不得已只好依法聲請而獲准核發系爭
      裁定。按系爭六張本票並無偽造或變造之情事，且被上訴
      人於收受系爭裁定後亦未表示異議抗告，卻待上訴人依法
      聲請強制執行後，被上訴人始藉詞系爭六張本票為乙○○
      偽造云云，以推卸責任，實不足取。
（二）證人乙○○於原審，已到庭證稱：「曾與伊先生從89年起
      至92年9月30日，陸續透過翁玉向上訴人借款1,160,000
      元，四張本票上伊先生的印章是伊拿給上訴人蓋的，欠錢
      伊先生都叫伊想辦法去向別人借，有開借據，當時還簽了
      系爭六張本票，印章也都是伊蓋的。借據上及四張本票上
      丙○○的印章是伊保管，系爭六張本票上之印章與借據上
      丙○○之印章相同，證人翁玉有向伊要印鑑章，要蓋本
      票，所以伊才叫伊先生去戶政事務所申請登記印鑑章，並
      有拿印鑑章給證人翁玉，因為向他借錢，他說需要什麼
      ，伊就給他什麼」等情。另證人翁玉於原審亦證稱：「
      她們夫妻講好，由乙○○出面，是乙○○告訴我的，她與
      她先生講好的。」等語。再查，被上訴人確於91年10月31
      日親自至新豐鄉戶政事務所設定印鑑章並申領一份印鑑證
      明，其後並將該印鑑章、印鑑證明，連同其向戶政事務所
      申請取得之戶籍謄本，透由乙○○交付予上訴人收執之情
      ，亦據證人乙○○於原審及本院審理時到庭證述在卷。是
      從上開證人證述可得：該四張本票、系爭六張本票及借據
      上蓋用被上訴人名義印文之印章皆為真正，且被上訴人曾
      為借款事，親自至新豐鄉戶政事務所申設印鑑章及申請一
      份印鑑證明，並將印鑑章、印鑑證明及戶籍謄本一併透由
      乙○○交付予上訴人，且被上訴人平日欠錢都叫其前妻乙
      ○○想辦法向別人借，而被上訴人之印章平日皆由乙○○
      保管使用等情，參以被上訴人前曾於九十年七月二十五日
      向翁玉借款400,000元，其所簽立之借據上之印文與系
      爭六張本票上之印文相同，而被上訴人與乙○○復於九十
      一年二月二十五日再向翁玉借款至1,000,000元，其二
      人所簽立之借據上被上訴人名義之印文，亦與系爭六張本
      票上之印文相同，再被上訴人與乙○○於九十一年五月十
      日又向翁玉借款400,000元，其二人所簽立之借據，其
      上被上訴人名義之印文，與被上訴人在原審所提出之所謂
      保險用章之印文，及其於原審之委任狀上之印文，暨其於
      本院所提出於九十二年六月九日向台灣土地銀行貸款所用
      之印章之印文均相同等情，是由上開事實之存在，可資認
      定被上訴人先前確實有授權乙○○代向上訴人借款，並代
      理簽立系爭六張本票、借據等文書之情形，縱使被上訴人
      未有明示之授權程度，至少亦有默認之表示行為。準此，
      系爭六張本票既係乙○○得到被上訴人之授權所簽發，被
      上訴人即應負該等本票之發票人責任甚明。
（三）系爭六張本票上被上訴人名義之印文既為真正，則依票據
      法第5條第1項規定，被上訴人即應依票據文義負責，對上
      訴人負發票人之授權責任。另票據上之簽名得以蓋章代之
      ，如發票人欄之印章為真正，即應推定該票為真正，申言
      之，得據以認定該票為發票人作成，倘主張其印章係被盜
      用時，則被盜用之事實，按諸舉證責任分配之原則，應由
      為此主張者負舉證責任。本件被上訴人主張系爭六張本票
      ，並非其所簽發，亦未授權乙○○簽發，本票上之印文亦
      非其所有云云，惟依乙○○上開所證述，該等本票上、借
      據上被上訴人名義之印文為真正，其僅陳稱蓋印章有無經
      過其先生即被上訴人同意其不知道，或稱沒有，因為其先
      生什麼都不管，人家都是向其拿錢云云，則被上訴人與乙
      ○○兩人所述已相互齟齬，參以被上訴人與乙○○原係夫
      妻關係，關係匪淺，是乙○○前揭有無經其先生同意其不
      知道或稱沒有等陳述，應屬圖免被上訴人票據責任之卸詞
      ，不足採信。如乙○○有偽造被上訴人為發票人名義之系
      爭六張本票、借據等情，被上訴人豈有不對其提出刑事告
      訴以釐清責任之理？且再依證人乙○○於本院證稱：「我
      跟被上訴人當時都有向翁玉簽六合彩，欠了很多錢，都
      是我出面去簽的，借錢的事情也都是我出面的。被上訴人
      丙○○是有叫我向別人[即曾銘鍭]借錢，但是曾銘鍭並沒
      有借我們... 」、「而且被上訴人丙○○在外如果跟朋友
      喝酒、簽帳欠錢，他的朋友就會直接來找我收錢」、「被
      上訴人丙○○曾經有一段時間因為要開麵店需要用錢，所
      以有向台灣土地銀行貸款，即被上訴人訴代今日提出的這
      份借據，這筆向銀行貸款下來的120萬元也是我幫被上訴
      人丙○○保管，他如果要用就向我拿，貸下來這筆錢其中
      有一些我有拿去還翁玉... 因為被上訴人丙○○從婚後
      ，他的存摺都是我在保管，所以他這筆貸下來的錢也是由
      我在幫他保管」等情，可認被上訴人前向他人借錢或是用
      錢都是由乙○○出面代理其處理，且其前向台灣土地銀行
      所貸得之款項，亦交由乙○○保管，且其中部分款項復用
      以清償積欠翁玉之債務，是由上開情事，益可證明被上
      訴人應係知悉乙○○出面代理其向上訴人借款，並簽立系
      爭六張本票、借據之事實。
（四）至於被上訴人雖否認其先前有透由乙○○以交付前述之印
      鑑章、印鑑證明予上訴人，並陳稱當時係因乙○○騙稱要
      辦理子女之就學貸款需要該等文件，其聽信乙○○所言未
      加查證即行申辦而交付予彭女，其當時不知乙○○將文件
      交予上訴人一事云云，惟查，被上訴人此部分所陳，核與
      乙○○於原審證述之內容不符，亦與其於原審陳稱當時係
      為向銀行辦理土地貸款，始申設該等資料之情節不同，又
      如其於原審所述係要向銀行辦理土地貸款之需要而申請乙
      節屬實，何以所申領之唯一一份印鑑證明書會交至上訴人
      手中，亦與常情有違，是其所陳是否與事實相符，誠有疑
      義。至於證人乙○○於本院審理時，到庭改稱當時係其對
      被上訴人騙稱要辦理子女就學貸款需要該等文件，被上訴
      人始前去申設，被上訴人並不知道其將印鑑章、印鑑證明
      等交予上訴人，亦未同意云云，應係事後迴護被上訴人所
      為，其此部分之證詞應不足採。準此，益可認被上訴人於
      九十一年十月間去戶政事務所申設印鑑章及請領印鑑證明
      ，並非如其所言係為向銀行辦理土地貸款，或遭乙○○所
      騙為辦子女就學貸款之用，其係為向上訴人借款及抵押保
      證之用，始於明知該情況之下，應上訴人之要求所為。
（五）退步言之，縱認乙○○係未經被上訴人之授權，而自行以
      被上訴人之名義簽發系爭六張本票，惟本件亦有民法第16
      9條表見代理規定之適用，被上訴人亦應對上訴人負表見
      代理之授權人責任。概「由自己之行為表示以代理權授與
      他人，或知他人表示為其代理人而不為反對之表示者，對
      於第三人應負授權人之責任」，民法第169條本文定有明
      文。查，本件被上訴人與乙○○原係夫妻關係，被上訴人
      於先前對外借錢，都叫乙○○想辦法向別人借錢，而借錢
      本有簽立票據、借據及使用印章之需要，被上訴人先前亦
      將其印鑑章及其他印章交予乙○○保管、使用，其間被上
      訴人為向上訴人借款，並親自向新豐鄉戶政事務所，申設
      印鑑章及申請一份印鑑證明，並與戶籍謄本一起交付予乙
      ○○以轉交予上訴人，且被上訴人之證件，包括前述之印
      章、印鑑章及印鑑證明，以及身分證、存摺，平日皆由乙
      ○○保管使用多年，是被上訴人上開所為，顯已超出其與
      乙○○之夫妻間，日常生活事務互相代理之範圍，在外觀
      上已足令第三人相信其妻乙○○有權簽發被上訴人名義之
      系爭六張本票、借據，是被上訴人縱未授權或未同意乙○
      ○簽發系爭六張本票及借據，亦足使善意之第三人即上訴
      人信以為其曾授權乙○○簽發系爭六張本票及借據，揆諸
      上開之規定及說明，被上訴人自仍應負表見代理之授權人
      責任。
（六）再者，系爭六張本票縱認非被上訴人為向上訴人借款而交
      付予上訴人，亦係其為保證乙○○之借款債務清償而交付
      予上訴人，蓋因僅上訴人有系爭借據上所示之不動產（按
      即系爭房地），如無有財產之人擔保，無任何財產之乙○
      ○如何向人借款？是衡之常情，於民間借貸關係，第三人
      基於與借用人間存有特殊關係，為清償借用人之借款債務
      ，而簽發票據或交付客票予貸與人，核其等之真意，乃第
      三人為擔保清償借用人對貸與人之借款債務，而負擔票據
      債務之意思，是系爭六張本票縱認非被上訴人本人為向上
      訴人借款而交付予上訴人，亦可認其係為保證乙○○對上
      訴人所負之借款債務之清償，而交付予上訴人，故被上訴
      人應對上訴人負該借款及票款之清償責任，應堪以認定。
（七）是原審未察，判准被上訴人之請求，於法未合。爰提起本
      件之上訴，並聲明：原判決廢棄；被上訴人在第一審之訴
      駁回；第一、二審訴訟費用由被上訴人負擔。
三、本院之判斷：
（一）兩造間不爭執之事項：１、先前被上訴人及乙○○二人，
      均有向翁玉簽賭六合彩；２、系爭六張本票上被上訴人
      名義之印文，與系爭借據上被上訴人名義之印文相同，且
      均非以被上訴人之印鑑章所蓋用，且其上之二枚指印，全
      係乙○○所有，又系爭六張本票與系爭借據，應係於九十
      三年一月一日同時所簽立；３、被上訴人有於九十一年十
      月三十一日，親自向戶政事務所申請設立印鑑章，並領取
      一份印鑑證明，並交付予乙○○，乙○○並將該印鑑證明
      、印鑑章交予上訴人，其後上訴人有返還印鑑章予彭女；
      ４、被上訴人有於九十二年六月九日，親自向台灣土地銀
      行貸得款項，惟部分款項，乙○○持去清償翁玉；５、
      先前被上訴人與乙○○平日家中之一般財務、開銷事宜，
      均由乙○○負責處理。
（二）本件兩造間有爭執應予以審究者，在於：１、系爭六張本
      票上被上訴人名義印文之印章，是否為真正？２、被上訴
      人所有，蓋用於系爭六張本票、借據上之印章，以及其保
      險用章及郵局存摺用章，暨被上訴人之身分證及存摺等證
      件，先前（即本件爆發前）是否均交由乙○○保管、使用
      ？３、被上訴人在九十一年十月三十一日向戶政事務所申
      設印鑑章及申領印鑑證明，並交付予乙○○之原因為何？
      係因知悉向上訴人借款之事，經上訴人透由乙○○之告知
      ，予以申設及領取後，再透由乙○○轉交予上訴人？抑或
      係受乙○○所騙而申設及領取，其當時並不知乙○○將之
      交付予上訴人一事？４、被上訴人於九十二年間向台灣土
      地銀行貸得款項後，是否知悉或同意乙○○將部分款項交
      予翁玉？抑或係乙○○擅自未經被上訴人同意，被上訴
      人亦未知情下，而持以交付翁玉？５、被上訴人有無授
      權證人乙○○簽發系爭六張本票？是否要對上訴人負系爭
      六張本票之發票人責任？６、倘被上訴人沒有授權乙○○
      簽發系爭六張本票，是否要負表見代理的授權人責任？
（三）經查：
  １、上訴人辯稱系爭六張本票上被上訴人名義之印文係屬真正
      乙節，已據證人即被上訴人之前妻乙○○於原審證稱：「
      （問：借據【即系爭借據】、四紙本票、六紙本票【即系
      爭六張本票】上原告（即被上訴人）的印章何來？）借據
      上原告的印章，本來就是我保管的，四張本票上原告的印
      章也是我保管的，六張本票上之印章與借據上之印章相同
      。」等語（見原審卷第六十三頁），且證人乙○○於本院
      審理時亦到庭證稱：「被上訴人的證件【包括身分證、存
      摺、印章】，從結婚以後都是由我保管，我有幫被上訴人
      刻了兩刻印章[一顆保險用章、一顆是郵局存摺用章]，這
      件事情被上訴人也知道... 」等情（見本院卷第四十頁）
      ，而被上訴人亦不爭執其先前家中一般財務、開銷事宜均
      由乙○○負責處理，是乙○○於負責處理財務、經濟及開
      銷事宜時，經被上訴人同意而代其刻印章，並加以保管、
      使用之情，應與常情相符。雖證人乙○○於本院證稱：「
      我有幫被上訴人丙○○刻了一顆藝術章[即系爭六張本票
      上面的印章]，被上訴人對這個藝術章不知情，也沒有委
      託我保管」云云（見本院卷第四十頁），惟其此一證述內
      容核與其前開於原審所述之情節不符合，且衡諸一般常情
      ，證人乙○○依其所述，其前既已得被上訴人之同意而代
      為被上訴人刻了二顆章，並代為被上訴人保管，何以獨就
      系爭六張本票上該顆被上訴人名義之印章，其係未經被上
      訴人之同意而私自刻取、使用，已有違常情。是本院認為
      證人乙○○嗣後所稱系爭六張本票上被上訴人名義之印章
      ，係其未經被上訴人同意而擅刻云云，應非事實。準此，
      堪認上訴人所辯系爭六張本票上被上訴人名義之印文係屬
      真正乙節，尚值採信。
  ２、證人乙○○於原審已證稱系爭六張本票及借據上被上訴人
      名義印文之印章，先前均係其在保管，且其亦於本院證稱
      有保管被上訴人所有之保險用章及郵局存摺用章之情，已
      如前述，雖證人乙○○嗣後改稱系爭六張本票上被上訴人
      名義之用章，上訴人並未委託其保管云云，惟此之證述內
      容與其於原審所述者相違，且參以被上訴人亦不爭執其先
      前家中一般財務、開銷事宜均由乙○○負責處理，是乙○
      ○於負責處理財務、經濟及開銷事宜時，經被上訴人同意
      而代其刻包括系爭六張本票、借據上之印章，並加以保管
      、使用之情，應與常情相符。是本院認為證人乙○○嗣後
      所稱系爭六張本票、借據上被上訴人名義之印章，係其未
      經被上訴人同意而擅刻，被上訴人並未委託其保管云云，
      應非事實。準此，堪認上訴人所辯系爭六張本票、借據上
      被上訴人名義之印章、被上訴人之保險用章及郵局存摺用
      章，於本件事發前，被上訴人均交由乙○○保管、使用之
      情，亦堪採信。又依證人乙○○於本院審理時，所證稱被
      上訴人之證件，包括身分證、存摺，結婚以來均由其保管
      之情，是可認被上訴人之相關證件，包括存摺及身分證，
      於本件爆發前，亦委由乙○○保管。
  ３、證人乙○○於原審已證稱：「（庭呈原告之印鑑證明，原
      審之被告訴訟代理人問：這張證明是否是原告【即被上訴
      人】透過證人【即乙○○】交給翁玉？）我只記得證人
      翁玉有向我要印鑑章，要蓋本票，所以我才叫我先生去
      戶政事務所申請登記印鑑章... 」、「但我記得我有拿印
      鑑章給證人翁玉，因為我們欠他錢，他要印鑑章，所以
      我就交給他，放了一陣子，我才拿回來，因為向他借錢，
      他說需要什麼，我就給他什麼。」等語（見原審卷第六十
      三頁），是依證人乙○○上開所述，可認被上訴人會於九
      十一年十月間去申設印鑑章及申領印鑑證明並交予乙○○
      ，應係應證人乙○○當時之要求而為之，惟被上訴人於原
      審經法官詢問其何以申設印鑑章及申領印鑑證明時，其卻
      陳稱是其自己要去向銀行辦理土地貸款所需云云（見原審
      卷第六十四頁），所述已與證人乙○○上開證述之原因不
      同。雖證人乙○○於本院審理時，到庭證稱其當時係對被
      上訴人佯稱為辦理子女就學貸款，需要被上訴人之印鑑證
      明，被上訴人即聽信其言而前去申領云云，惟查，證人乙
      ○○此部分之陳述，核與其前於原審上開證述之內容已有
      所不同，且衡諸一般常情，倘證人乙○○當時確係以辦理
      子女就學貸款需要而欺騙被上訴人前去申設印鑑章及領取
      印鑑證明，何以證人乙○○於原審在上訴人之訴訟代理人
      詢問其有關被上訴人去申請印鑑證明之原因時，其卻未提
      及此部分？又被上訴人於原審係主張為向銀行辦理土地貸
      款而去申設印鑑章及領取印鑑證明，惟其後卻又於本院審
      理時改稱係受證人乙○○所騙而辦理，前後所述已有不一
      ，且明顯不同，況倘被上訴人係因要去向銀行辦理土地貸
      款而請領該份印鑑證明，何以該份印鑑證明卻會落入上訴
      人之手中？又被上訴人於本院審理時復陳稱當時子女向台
      灣銀行之就學貸款有辦下來，其當時本人亦有親至銀行簽
      名等語，則倘係如此，被上訴人於其本人親自至銀行簽名
      辦理子女就學貸款之情形下，衡諸常情，其當時應不難得
      知辦理就學貸款不需其本人之印鑑章及印鑑證明，則於此
      一情況下，何以其未向證人乙○○查明究竟、提出質疑，
      並追究該印鑑證明之下落，卻繼續任令上訴人保有該印鑑
      證明？實與常情有違。參以證人乙○○於原審證稱：「（
      問：是否曾與妳先生從八十九年到九十二年九月三十日，
      陸續透過證人翁玉，向被告借款一百十六萬元？）有」
      、「欠錢他（即被上訴人）都叫我想辦法去向別人借」等
      語（見原審卷第六十一頁），於本院並證稱：「（問：是
      否從89年到92年間，陸續透過翁玉跟甲○借錢？）89年
      間因為我向翁玉簽六合彩，積欠他賭債十幾萬元，我為
      了要還他，所以就透過翁玉向他的大嫂借錢來還翁玉
      。後來我陸陸續續欠了翁玉的大嫂約一百多萬元，翁玉
      就說他將我的債務轉給甲○，也就是說他幫我向甲○借
      錢還給他大嫂，所以我原來欠他大嫂的錢就改成欠甲○。
      」、「（問：借這些錢，是被上訴人要你去借的否？）是
      因為我跟被上訴人當時都有向翁玉簽六合彩，欠了很多
      錢，都是我出面去簽的，借錢的事情也都是我出面的。被
      上訴人丙○○是有叫我向別人[即曾銘鍭]借錢... 」等情
      （見本院卷第三十九、四十頁），而被上訴人就證人乙○
      ○上開於本院證述之內容並不爭執，且被上訴人亦自承其
      先前有向翁玉簽六合彩之情（見本院卷第八十二頁），
      是本院綜合上開事證，認上訴人主張被上訴人於九十一年
      十月間會去申請印鑑證明，係因積欠上訴人債務一事，上
      訴人透過乙○○要求其提出，其始去申請而透由乙○○轉
      交予上訴人乙節，尚非純屬虛構，被上訴人所稱其於原審
      會陳述係因辦理土地貸款需要而申辦該等文件，係因開庭
      當時忘記證人乙○○先前偽稱之內容，所為一時之錯誤陳
      述云云，難以成立。
  ４、至就被上訴人本人於九十二年六月九日向台灣土地銀行貸
      得款項，其中部分款項證人乙○○持去清償翁玉一事，
      被上訴人當時是否知悉或同意乙節，經查，證人乙○○於
      本院審理時，固證稱其當時擅將被上訴人貸得之部分款項
      交予翁玉，被上訴人並不知情，也未同意等語，惟此為
      上訴人所否認。又被上訴人針對該筆九十二年六月九日貸
      款之用途及領取使用情形，其於本院審理時陳稱：「貸款
      下來的錢其係打算一部分還其母親，一部分要清償其對別
      人（非本件上訴人）的借款債務，另外一部分其是要保留
      開快炒店，那知道沒多久存款其中之一百五十多萬元即被
      證人乙○○領走」、「當時乙○○可能是拿我的身分證、
      印章去辦這筆貸款下來的【提款卡】，就分多次以刷提款
      卡的方式去提領，本來我沒有發現，是我母親發現，就將
      提款卡剪掉，但已經被證人乙○○領走一百五十多萬元」
      等語（見本院卷八十三頁），惟經本院再詢問被上訴人何
      以其被乙○○盜領一百五十多萬元才發現，其又陳稱：「
      ... 貸款下來之後，我有同意證人乙○○去提款（一百一
      十萬元）以清償欠我母親的錢（六十萬元），還有快炒店
      所需的費用，【我存摺、印章】都有交給她，那知道證人
      乙○○領出來的錢都挪做他用。證人乙○○領出來一百一
      十萬元只有還我母親三十萬元，另外拿四十幾萬元給我做
      開快炒店以及買一部中古車、洗衣機，以及還他人小額債
      務之用，其餘款項都挪作他用。」等語（見本院卷第八十
      四頁），則審核被上訴人上開前後二段之陳述，其對貸款
      下來後，有無授權證人乙○○提領、管理、使用款項，證
      人乙○○係如何提領其之款項，提領之金額為多少，於同
      一日之前後陳述已有不同，況如被上訴人上開所述其該九
      十二年六月九日貸款遭乙○○擅自盜用，且其中部分款項
      乙○○未經過其同意而拿去清償翁玉乙節屬實，則以被
      上訴人於九十二年六月間貸款下來後不久，即發現證人乙
      ○○擅自盜領並挪用其貸款，致其原先貸款之目的無法達
      成（如積欠其母六十萬元，僅清償其中三十萬元等），此
      時，衡情一般常情，被上訴人應會驚覺事態之嚴重，而改
      變其先前財務及經濟事宜均委由乙○○處理之習慣，並於
      此時將先前委由證人乙○○保管之相關印章、證件等均全
      數索回，以避免類似事件再度發生，惟何以就系爭六張本
      票及借據上被上訴人名義印文之印章，被上訴人於當時卻
      仍未向證人乙○○取回，繼續讓乙○○保管，致嗣後於九
      十三年一月一日發生證人乙○○再以該印章，簽發系爭六
      張本票及借據，並交予上訴人之情事？又證人乙○○亦於
      本院審理時證稱：「被上訴人曾經有一段時間因為要開麵
      店需要用錢，所以有向台灣土地行貸款，即被上訴人訴代
      今日提出的這份借據，這筆向銀行貸款下來的120萬元也
      是我幫被上訴人保管，他如果要用就向我拿... 」等語（
      見本院卷第四十三頁），是就前述以被上訴人名義向台灣
      土地銀行所貸款下來之金額，其運用是否亦係承襲先前被
      上訴人與乙○○夫妻間之家中財務處理模式，由被上訴人
      與證人乙○○共同確認該貸得款項之用途後，再由被上訴
      人授權乙○○負責管理及對外處理該款項，亦非無可能，
      故乙○○將部分貸得之款項持去清償翁玉，是否被上訴
      人事先均未授權或同意，亦值探究。是本院綜合上述，認
      被上訴人上開所辯證人乙○○擅將其貸得之部分款項，於
      其未知悉、同意之情況下，私自交付予翁玉乙節，是否
      屬實，已有疑義。
  ５、再查，被上訴人自承其先前有向翁玉簽賭六合彩，已如
      前述，且證人乙○○前開於本院審理時，已證述其與被上
      訴人先前均有向翁玉簽六合彩，欠了翁玉不少錢，其
      並透過翁玉向翁玉之大嫂借錢以償還積欠翁玉之賭
      債，後來該積欠翁玉大嫂之債務，即轉由本件上訴人承
      受該債權，以及為清償上開賭債，借錢之事均係由其出面
      ，而被上訴人曾叫其出面向訴外人曾銘鍭借款等節，另證
      人乙○○於原審時證稱：「曾與伊先生從89年起至92年9
      月30日，陸續透過翁玉向上訴人借款1,160,000元...欠
      錢伊先生都叫伊想辦法去向別人借... 」之情，均已如前
      述，是依證人乙○○上開之證述內容，可認被上訴人先前
      確因與證人乙○○共同向翁玉簽六合彩，而積欠其賭債
      ，而為清償該賭債，被上訴人有叫證人乙○○對外借款，
      以及被上訴人欠錢時，有要證人乙○○想辦法向他人借錢
      ，暨就本件證人乙○○對上訴人所負債務乙事，被上訴人
      應非毫無關係。又系爭六張本票與系爭借據係於九十三年
      一月一日同時所簽立之情，已如前述，而證人乙○○於原
      審就法官訊問其有關系爭六張本票上被上訴人名義之簽名
      、蓋章及指印，由其所為時，有無經過被上訴人同意，其
      固陳稱沒有，惟就於同時簽立之系爭借據，其經法官訊問
      當時以被上訴人名義在該借據上簽名、蓋章及按指印時，
      有無經過被上訴人同意時，其卻證稱：「我不知道」，此
      有原審筆錄可憑（見原審卷第六十二頁），是證人乙○○
      就當時同時簽立之系爭六張本票及借據，就其以被上訴人
      名義簽立時，有無經過被上訴人同意乙事，竟有上開不同
      之證述內容，實有疑義。故得否以證人乙○○所證稱當時
      其以被上訴人名義簽立系爭六張本票時，未經被上訴人同
      意乙節，即援以作為有利被上訴人之認定，亦值探究。
（四）依上所述，本院審酌：(1)先前被上訴人與證人乙○○就家
      中之財務、經濟事宜，均由乙○○負責對外處理，被上訴
      人之包括存摺、身分證等證件，亦交由證人乙○○保管；
      (2)系爭六張本票、借據上被上訴人名義印文之印章，係屬
      真正，且該顆印章及被上訴人另外之保險用章及郵局存摺
      用章，先前被上訴人亦均係委由證人乙○○保管、使用；
      (3)被上訴人先前確因與證人乙○○共同向翁玉簽六合彩
      ，而積欠其賭債，而為清償該賭債，被上訴人有叫證人乙
      ○○對外借款，以及被上訴人欠錢時，有要證人乙○○想
      辦法向他人借錢，暨證人乙○○於原審證稱：「曾與伊先
      生從89年起至92年9月30日，陸續透過翁玉向上訴人借
      款1,160,000元... 」之情；(4)被上訴人經上訴人透由乙
      ○○之告知、要求，乃於九十一年十月三十一日向戶政事
      務所申設印鑑章及領取印鑑證明後，再透由乙○○轉交予
      上訴人；(5)被上訴人於九十二年六月間向台灣土地銀行貸
      得款項後，透由乙○○將部分款項交予翁玉等情，再參
      以證人乙○○就有關系爭六張本票其所積欠上訴人之債務
      ，先前已簽立包括系爭六張本票、借據、四張本票，以及
      上訴人於本院審理時，以上訴理由二狀所提出之借據三份
      （即九十年七月二十五日、九十一年二月二十五日、九十
      一年五月十日所簽立之借據，見本院卷第四十九、五十、
      五十一頁）等多份文件資料，而該等文件資料之簽立名義
      人中，均包括被上訴人，且簽立文件之期間前後長達二年
      多之久（即九十年七月二十五日至九十三年一月一日），
      而被上訴人與證人乙○○當時既仍係夫妻關係，同居一處
      ，是否就乙○○當時以被上訴人名義，先後多次簽立該等
      文件一事，均不知悉或未予同意，亦值懷疑之情形，本院
      認為被上訴人至少係因為擔保證人乙○○所積欠上訴人債
      務之清償，甚或因其本人亦有積欠上訴人債務，為擔保該
      債務之清償，乃授權證人乙○○以其名義簽立系爭六張本
      票及借據，至於證人乙○○於原審及本院審理時，所為與
      本件前述之爭點有關，且有利於被上訴人之證述內容，本
      院認為恐係事後迴護被上訴人之詞，尚不足採認，是無從
      以證人乙○○之證詞，認定系爭六張本票上被上訴人名義
      之印文，係遭證人乙○○所盜蓋。此外，被上訴人復未就
      系爭六張本票上其名義之印文，係遭盜蓋乙事再予以舉證
      證明，是上訴人辯稱被上訴人為系爭六張本票之共同發票
      人，且被上訴人與上訴人間就系爭六張本票有債權、債務
      之原因關係存在乙節，堪以成立。則被上訴人以其非系爭
      六張本票之發票人，該等本票係遭偽造為由，據以請求確
      認上訴人對被上訴人就系爭六張本票之債權不存在乙節，
      即乏所據，應予駁回。
（五）綜上所述，被上訴人起訴請求確認上訴人對被上訴人就系
      爭六張本票之債權不存在乙節，於法不合，不應准許，原
      審判決未及審酌上訴人於本院審理時所提出之其他主張及
      舉證，而判決確認上訴人對被上訴人就其持有之系爭六張
      本票之債權不存在，容有未洽，上訴人上訴意旨指摘原審
      判決不當，求予廢棄改判，即有理由，自應由本院予以廢
      棄改判如主文第二項所示。
（六）本件判決之基礎已臻明確，兩造其餘之攻擊、防禦方法及
      舉證，核與判決結果無影響，爰不一一予以論列，併此敘
      明。
四、據上論結，本件上訴為有理由，依民事訴訟法第四百三十六
    條之一第三項、第四百五十條、第七十八條，判決如主文。
中    華    民    國    95    年    7     月    31    日
                  民事第二庭審判長法  官  鄭政宗
                                  法  官  黃珮禎
                                  法  官  李珮瑜
以上正本證明與原本無異。
本判決不得上訴。
中    華    民    國    95    年    7     月    31    日
                                  書記官  蔣淑君
附表
┌──┬────┬───┬─────┬────┬───┐
│編號│ 發票日 │發票人│ 票面金額 │ 到期日 │票號  │
│    │（民國）│      │（新臺幣）│（民國）│      │
├──┼────┼───┼─────┼────┼───┤
│ 1  │ 93年1月│乙○○│ 250,000元│ 93年6月│TS-No │
│    │ 1日    │丙○○│          │ 30日   │309369│
├──┼────┼───┼─────┼────┼───┤
│ 2  │ 93年1月│乙○○│ 250,000元│ 93年6月│TS-No │
│    │ 1日    │丙○○│          │ 30日   │309370│
├──┼────┼───┼─────┼────┼───┤
│ 3  │ 93年1月│乙○○│ 250,000元│ 93年6月│TS-No │
│    │ 1日    │丙○○│          │ 30日   │309371│
├──┼────┼───┼─────┼────┼───┤
│ 4  │ 93年1月│乙○○│ 250,000元│ 93年6月│TS-No │
│    │ 1日    │丙○○│          │ 30日   │309372│
├──┼────┼───┼─────┼────┼───┤
│ 5  │ 93年4月│乙○○│ 290,000元│ 93年6月│CH-No │
│    │ 14日   │丙○○│          │ 30日   │394182│
├──┼────┼───┼─────┼────┼───┤
│ 6  │ 93年4月│乙○○│ 180,000元│ 93年6月│CH-No │
│    │ 14日   │丙○○│          │ 30日   │394183│
└──┴────┴───┴─────┴────┴───┘


司法院資訊處製作；財團法人民間司法改革基金會備份。
